【裁判字號】    88,簡上,418
【裁判日期】    900215
【裁判案由】    債務人異議之訴
【裁判全文】
臺灣高雄地方法院民事判決  八十八年度簡上字第四一八號
    上  訴  人  乙○○
    訴訟代理人  孫志鴻律師
    被上訴人    甲○○○    住.
    訴訟代理人  洪士宏律師
右當事人間第三人異議之訴事件，上訴人對於中華民國八十八年八月二十四日，本院
高雄簡易庭八十七年度雄簡字第二三九七號第一審簡易判決提起上訴，本院判決如左
：
    主   文
上訴駁回。
第二審訴訟費用由上訴人負擔。
   事    實
甲、上訴人部分：
一、聲明：
（一）原判決廢棄。
（二）鈞院八十七年度執字第一五三二八號強制執行事件，所為之強制執行程序應予
      撤銷。
（三）第一、二審訴訟費用由被上訴人負擔。
二、陳述：除與原審判決書所載者相同玆予引用外，補稱：
（一）上訴人簽發交付被上訴人收執之附表一所示支票及附表二所示本票，係分別為
      清償貨款及會款之用，上開貨款及會款均已清償完畢，僅因清償當時未收回票
      據，致遭被上訴人重複主張債權持以聲請查封拍賣上訴人財產，強制執行案號
      為鈞院八十七年執字第一五三二八號，然上開貨款及會款既均已清償，上訴人
      自得提起本訴，請求撤銷上開強制執行程序。
（二）上訴人為證明已清償之事實，曾於原審提出兩造會帳單一紙及足以證明被上訴
      人簽名筆跡之帳單一紙為證。被上訴人於原審自認上開帳單上之八十三年十一
      月一日、十一月八日、十一月二十五日、十二月二十八日之四次簽名及會帳單
      上八十四年六月二十七日之簽名均屬真實，至於會帳單上記載八十四年五月十
      二日領三十萬元支票之處之簽名則非其本人所簽署，此有原審八十八年三月三
      十日言詞辯論筆錄一份在卷可查，原審判決竟認定被上訴人否認上開簽名之真
      正，顯有認定事實不依證據之違法。
（三）被上訴人雖否認其於會帳單上記載八十四年五月十二日領三十萬元支票之處之
      簽名，然觀察上開簽名之運筆及結構，均與其他親筆簽名相同，上訴人於原審
      曾請求鑑定筆跡，然原審未予核對及鑑定筆跡，且於判決書理由欄下，未陳述
      不予採用之理由，自有判決不備理由之違法。
（四）前開帳單上即會帳單上之簽名均屬被上訴人筆跡，而被上訴人於會帳單上之簽
      名處，既分別記載領收支票二十萬元、支票三十萬及現金五萬元，足認上訴人
      確已清償附表一、二所示票據之債務。
（五）對被上訴人答辯之陳述：
   1、被上訴人雖辯稱其簽名於前開帳單及會帳單時，該等處所均係空白的云云，惟
      衡諸常情，被上訴人並無於他人製作之帳單空白處濫行簽名之理，且如被上訴
      人果係於空白處簽名，餘為上訴人事後任意填載，則上訴人何不直接加註記載
      已清償五十一萬元等語，以作為清償全部債務之證明。
   2、支票為支付、流通證券，得僅依交付轉讓之。前手因交付支票清償其與後手間
      原因關係債務，無異於已向金融機關兌現該支票所表彰之利益，非必於發票日
      後至金融機關兌領始能認定為清償，倘後手因死亡或支票滅失等事由，未及向
      金融機關兌領支票，甚至是後手與發票人私下達成協議消除支票，至金融機關
      查無兌領之紀錄，亦不能遽為發票人未曾簽發支票清償債務之認定，何況本件
      上訴人已於帳單上簽名承認收到該三十萬元之支票，事實明確。本件被上訴人
      並未提出退票理由單，證明新債未清償，舊債未消滅原判決率以土地銀行建國
      分行並無面額三十萬元交易發生，否認本件債務業因簽發支票而消滅，不符支
      票流通之基本原則，原判決即有適用法規不當之違法。
三、證據：除援用原審之立證方法，並提出現金支出傳票影本二紙、會單影本一紙為
    證。
乙、被上訴人部分：
一、聲明：
（一）上訴駁回。
（二）第二審訴訟費用由上訴人負擔。
二、陳述：除與原審判決書相同者玆予引用外，另補稱：
（一）被上訴人據以聲請系爭強制執行程序之執行名義有二：一為臺灣高雄地方法院
      八十六年度執字第一四０九號債權憑證（其執行名義為八十五年度雄簡字第一
      九八四號確定民事判決），即附表一所示之支票債權，另一為臺灣高雄地方法
      院八十六年度執字第一０七五九號債權憑證（其執行名義為八十六年度票字第
      一二四三號確民事裁定），即附表二所示之本票債權。
（二）前開附表一所示支票之票據債權，既經鈞院以八十五年度雄簡字第一九八四號
      判決被上訴人勝訴確定在卷，則依強制執行法第十四條第一項之規定，上訴人
      非以該案言詞辯論終結後，有消滅或妨礙上開支票債權之事由發生為由，不得
      提起債務人異議之訴。本件上訴人主張上開支票債權已清償之事實為八十四年
      六月二十七日，而上開案件卻於八十五年十月二十二日始言詞辯論終結，足認
      上訴人主張上開八十六年度第一四０九號執行名義之債權已因清償而消滅，請
      求撤銷系爭執行程序，違反強制執行法第十四條第一項之規定，為無理由，應
      予駁回。
（三）另上訴人主張附表二所示之本票債權亦已因清償而消滅，並提出八十六年五月
      十六日及八十六年六月十七日之現金支票支出傳票為證云云，然附表二所示本
      票債權之期間為八十四年五月十日起至八十六年一月十日止，共計二十一期，
      二十一萬元，此與上開傳票所記載之時間顯然不符，且金額方面，傳票僅記載
      二萬元，亦與本票債權期間不符，是以上開二張現金支出傳票並不能作為上訴
      人已清償附表二所示本票債務之證明。
（四）被上訴人否認曾收受上訴人所交付面額分別為二十萬元及三十萬元之支票二紙
      ，上訴人應就被上訴人曾收受之事實負舉證責任。
（五）上訴人所提出會帳單上記載八十四年五月十二日支領三十萬元支票之處之被上
      訴人簽名，被上訴人否認該簽名之真正。
（六）被上訴人於前開會帳單上八十四年六月二十七日之簽名，確屬真正，然被上訴
      人為該簽名，係因上訴人交付五萬元之現金與被上訴人，且該五萬元與本件附
      表一、二所示之票據債權並無任何關連，而係其他貨款債務。
（七）上訴人主張於八十四年六月二十七日已清償附表一、二所示之全部票據債務，
      然附表二所示本票二十一紙，僅有八紙之本票之發票日均為八十四年二月十日
      ，其餘十三紙本票之發票日均為八十四年十二月十日以後，顯見附表二所示之
      本票債權與上訴人主張之清償事實，並非同一債權債務關係。
三、證據：援用原審之立證方法。
丙：本院依職權調閱本院八十五年度雄簡字第一九八四號卷、八十七年度執字第一五
    三二八號卷、八十六年度執字第一四０九卷、八十六年度執字第一０七五九號卷
    。
    理    由
一、本件上訴人主張：被上訴人執有附表一、二所示之支票及本票，上訴人已於八十
    四年六月二十七日以交付面額二十萬元、三十萬元支票二紙及現金五萬元之方式
    ，清償全部票據債務，被上訴人復持以聲請查封拍賣上訴人財產（執行程序案號
    ：本院八十七年度執字第一五三二八號），重複行使債權，顯無理由，爰依強制
    執行法第十四條之規定，提起債務人異議之訴，請求撤銷上開強制執行程序。
二、被上訴人則以：本院八十七年度執字第一五三二八號之執行名義有二，其一為本
    院八十六年度執字第一四０九號債權憑證（其執行名義為八十五年度雄簡字第一
    九八四號確定民事判決），即附表一所示之支票債權，另一為本院八十六年度執
    字第一０七五九號債權憑證（其執行名義為八十六年度票字第一二四三號確民事
    裁定），即附表二所示之本票債權。上訴人主張清償附表一所示支票債務之時間
    為八十四年六月二十七日，係在上開八十五年度雄簡字第一九八四號案件最後言
    詞辯論終結前，依強制執行法第十四條第一項之規定，上訴人不得就上開執行名
    義提起債務人異議之訴；又上訴人並未簽發前開面額二十萬元、三十萬元之支票
    交付被上訴人，且被上訴人所收受之五萬元現金，係上訴人為清償其他貨款債務
    所交付，與系爭附表一、二所示之票據無關，上訴人無法舉證證明有清償之事實
    ，其提起本訴 ，顯無理由，應予駁回等語資為抗辯。
三、上訴人起訴主張被上訴人以執有本院八十六年度執字第一四０九號債權憑證（其
    執行名義為八十五年度雄簡字第一九八四號確定民事判決，即附表一所示之支票
    債權）及本院八十六年度執字第一０七五九號債權憑證（其執行名義為八十六年
    度票字第一二四三號確民事裁定，即附表二所示之本票債權）為由，向本院聲請
    查封拍賣上訴人財產（執行程序案號：本院八十七年度執字第一五三二八號）之
    事實，業據本院調閱上開案件卷宗屬實，且為被上訴人所不爭執，堪信為真實。
四、上訴人另主張上開執行案件所憑之執行名義債權均已清償，被上訴人係重複行使
    債權之事實，雖據提出會單一紙、現金支出傳票二紙、帳單一紙、會帳單一紙、
    為證，惟為被上訴人所否認，並以前詞置辯，經查：
（一）前開附表一所示支票之票據債權，已經本院以八十五年度雄簡字第一九八四號
      判決被上訴人確定在卷，則依強制執行法第十四條第一項之規定，上訴人非以
      該案言詞辯論終結後，有消滅或妨礙上開支票債權事由發生為由，不得提起債
      務人異議之訴。本件事上訴人主張上開支票債權已清償之事實為八十四年六月
      二十七日，而上開案件卻於八十五年十月二十二日即言詞辯論終結，足認上訴
      人主張上開八十六年度第一四０九號執行名義之債權已因清償而消滅，請求撤
      銷系爭執行程序云云，違反強制執行法第十四條第一項之規定，為無理由。
（二）上訴人主張其所提出之八十四年五月十二日會帳單上記載領三十萬元支票之處
      之被上訴人簽名係屬真正一節，因上訴人同時自承上開支票並未兌現，是以上
      訴人縱有交付上開支票予被上訴人，依民法第三百二十條「因清償債務而對於
      債權人負擔新債務者，除當事人另有意思表示外，若新債務不履行時，其舊債
      務仍不消滅」之規定，仍不生清償之效力。上訴人請求鑑定被上訴人簽名筆跡
      係屬真正，以證明被上訴人有領取上開支票，顯無必要。
（三）又上訴人雖主張附表一、二所示債務已清償完畢，然據其提出八十六年五月十
      六日及八十六年六月十七日之現金支票傳票，各載明甲○○○領取會錢及支票
      錢各二萬元，足認倘附表二所示債務尚未清償完畢，否則上訴人無繼續支付之
      理，上訴人辯稱上開款項係上訴人之夫不知已清償完畢，誤為給付云云，違背
      經驗法則，不足採信。
五、綜上所述可知，上訴人對於附表一所示支票債務提起債務人異議之訴，違反強制
    執行法第十四條第一項之規定，於法不合；另對於附表二所示本票債務，無法證
    明已清償完畢，已如前述，其請求撤銷本院八十七年度執字第一五三二八號執行
    程序，為無理由，均應駁回。原審駁回上訴人之請求，理由雖有部分不同，但結
    論則同一，上訴意旨指摘原審判決不當，應予改判云云，為無理由，應予駁回。
六、據上論結，本件上訴為無理由，依民事訴訟法第四百三十六條之一第三項、第四
    百四十九條、第二項、第七十八條，判決如主文。
中      華      民      國    九十    年      二      月    十五      日
                              臺灣高雄地方法院民事第二庭
~B審判長法官  陳明富
~B法      官  林玉心
~B法      官  吳文婷
右為正本係照原本作成。
本判決不得上訴。
中      華      民      國    九十    年      二      月    十五      日
~B法院書記官  王少玲


司法院資訊處製作；財團法人民間司法改革基金會備份。
